臺灣高等法院刑事判決　　　　　　　　　　　　　　九十三年度上易字第一一六號
　　上　訴　人
　　即　被　告　乙○○
右上訴人因業務侵占案件，不服臺灣臺北地方法院九十二年度易字第九三四號，中華
民國九十二年十二月十八日第一審判決（起訴案號：臺灣臺北地方法院檢察署九十一
年度偵字第一二七九八號）提起上訴，本院判決如左：
    主  　文
上訴駁回。
    事  　實
一、乙○○原係位於臺北市○○○路○段一０九號十二樓臺灣歷峰名品股份有限公司
    （下稱歷峰公司）擔任修理手錶職務之技師，因業務上之需要而負責保管客戶委
    託歷峰公司修復之手錶，竟因自己缺錢週轉而基於意圖為自己不法所有之概括犯
    意，於民國九十年八月三日至九十年十月十六日間（起訴書誤載為九十一年一月
    四日），利用其職務上負責保管客戶手錶之機會，連續在右開上班地點將其負責
    保管且有權從保險箱中自由拿取並進行修復工作之七只所持有由客戶委託修復之
    手錶侵占入己，並於如附表所示之時間向如附表所示之各當舖典當前開七只手錶
    ，總共得款新台幣（下同）九十萬零五千元，嗣乙○○因無法將手錶贖回而主動
    告知歷峰公司代表人甲○○，經甲○○清查後報警處理（附表所示之手錶則均由
    歷峰公司墊款贖回）。
二、案經臺北市政府警察局松山分局報告臺灣臺北地方法院檢察署檢察官偵查起訴。
    理　　由
一、訊據上訴人即被告乙○○對於在右揭時地連續將其業務上持有如附表所示之七只
    手錶持以典當之事實，迭次於檢察官訊問原審及本院審理時，均坦承不諱（見偵
    查卷第三十七頁背面、原審卷第五十七頁、第八十一頁），核與告訴人代表人甲
    ○○於警詢、偵查中指訴情節相符，並有嘉慶當舖帳冊與當票各二紙、上昇當舖
    當票三紙、華江當舖帳冊一紙、當票二紙等在卷可稽（均影本，見偵查卷第七頁
    至第九頁、第十一頁、第十二頁、第二十二頁至第二十五頁），均足佐被告此部
    分出於任意性之陳述與事實相符。被告雖另辯稱：其主觀上並無侵占他人之意思
    ，只是想先拿去典當應急，等有錢再贖回云云。惟查：
（一）按設定擔保物權原為所有權人之處分行為，不屬於持有人之權限，如以公務上
      所持有之公有有價證券，擅自向銀行質押借款以供己用，其性質即係設定權利
      質權，屬於持有人處分持有他人所有物之行為，亦即變更持有為不法所有之意
      ，與公務員侵占公用財物罪之構成要件相符，有最高法院六十三年台上字第三
      ０九一號判例意旨可資參照。再按當舖或其他以受質為營業者之質權即營業質
      權，依民法物權編施行法第十四條規定，無民法質權規定之適用，惟依相關當
      舖業法之規範，此營業質權並無禁止流質契約之規定，亦即當期屆滿後，當戶
      不取贖者，質物所有權即歸屬於當舖，此為營業質權與民法上動產質權之最大
      差異。營業質權固非民法上動產質權，惟當舖既占有當戶為擔保債務之履行而
      移交之物品，於債務未受清償前得留置該物品，屆期當戶不取贖，當舖即取得
      該物品之所有權資以抵償，是營業質權自屬具擔保物權性質之特殊質權，以質
      物之占有為其權利存在之要件，最高法院八十六年度台上字第一五二七號判決
      意旨即採此見解。則揆諸前開說明，持物品向當舖業者典當即有可能面臨流當
      之結果，而由當舖業者取得該物之所有權，同理，此種處分行為自屬於所有權
      人之權限，而非持有人所得為，且觀之前揭當票上均有「滿當日」之記載，即
      逾越滿當日期，被告所典當之手錶即歸當舖業者所有，被告當亦有此認識，其
      更自承是因為缺錢才會將手錶拿去典當等語，益證被告於典當當時明知自己無
      資力仍將所持有如附表所示之手錶以所有人之地位加以處分典當，其有易持有
      為所有之意思甚明，被告前開所辯，實非可採。至於被告嗣後主動告知告訴人
      代表人並由告訴人歷峰公司墊款贖回附表所示之手錶部分，因侵占罪為即成犯
      ，於被告侵占之時犯罪已經完成，其主動告知之行為僅係犯後態度之問題，並
      不影響被告侵占罪之成立。
（二）被告雖於原審審理中供稱自九十年五、六月起即開始侵占其因業務上關係所持
      有客戶委託修復之手錶，然此部分經查全卷並無其他積極證據足資佐證，不能
      證明其關於此侵占時間之敘述與事實相符，是應以卷內所存之前開當舖資料與
      告訴人代表人之指訴為依據。又起訴書指被告侵占時間之末為九十一年一月四
      日，惟被告於九十年十一月二十八日前已經主動告知告訴人代表人關於其侵占
      之事實，並於該日親自寫下自白書一紙，復於翌日（二十七日）由告訴人代表
      人陪同前往警局，有被告親寫之自白書及警詢筆錄足參（見偵查卷第二十一頁
      、第十六頁至第十八頁），再參以上開當舖之帳冊與當票之記載，被告最後典
      當之日期為附表編號七向華江當舖典當伯爵ＰＩＡＧＥＺ000000000
      00號手錶之九十年十月十六日（因侵占罪為即成犯，被告於九十年十月十六
      日典當附表編號七之手錶時即已完成其侵占該手錶之犯行，被告另於九十年十
      一月二十六日就該手錶另向華江當舖加借二萬五千元部分僅係增加原先典當之
      金額，並不屬於另一個侵占行為），至於起訴書所載之九十一年一月四日應為
      附表編號五之滿當日，是起訴書此部分之記載應係誤會，應依如上之更正，亦
      即被告侵占附表所示七只手錶之時間為九十年八月三日至同年十月十六日間。
（三）綜上所述，本件事證明確，被告於前揭時間侵占其因業務關係持有告訴人客戶
      委託修復之手錶並典當之犯行，洵堪認定，依法應予論科。
二、又按自首以對於未發覺之罪投案而受裁判為要件，至其方式雖不限於自行投案，
    即託人代理自首或向非偵查機關請其轉送，亦無不可，但須有向該管司法機關自
    承犯罪而受裁判之事實，始生效力，若於犯罪後，僅向被害人或非有偵查犯罪職
    務之公務員陳述自己犯罪之事實，而無受裁判之表示，即與自首之條件不符，最
    高法院五十年台上字第六五號判例意旨亦可資參照。查被告雖於偵查犯罪之機關
    發覺前主動告知告訴人代表人，並由告訴人代表人陪同前往警局，而經臺灣臺北
    地方法院檢察署檢察官偵查訊問，惟經檢察官偵查起訴後，被告即逃匿無蹤，經
    原審分別以其理由未到庭，嗣經原審通緝後始行到案，有送達證書五紙、臺灣嘉
    義地方法院檢察署關於因被告行蹤不明無法代拘到案之回函二件、臺北縣政府警
    察局永和分局關於無法拘提到案之回函一件及原審九十二年北院錦刑廉緝字第八
    七四號通緝書等在卷可憑，被告顯然並無接受裁判之意思，故而與自首之要件並
    非相符，而無自首規定之適用，爰併此說明。
三、核被告所為係犯刑法第三百三十六條第二項之業務侵占罪，其先後多次業務侵占
    犯行，時間緊接，所犯係構成要件相同之罪，顯係基於概括犯意為之，應依連續
    犯之規定論以一罪，並加重其刑。
四、原審認被告罪證明確，適用刑法第三百三十六條第二項、第五十六條，罰金罰鍰
    提高標準條例第一條前段。並審酌被告前未曾因案經判決執行，有本院被告全國
    前案紀錄表足參，素行尚非不佳，僅因缺錢周轉情急而犯本案，犯罪所得為九十
    萬零五千元，犯罪後主動向告訴人代表人告知犯罪事實，期將告訴人損失降低，
    而有所悔意，然未與告訴人達成和解賠償損失，與其犯罪之手段、被告之智識程
    度等一切情狀，量處有期徒刑拾月。核其認事用法，均無不合，量刑亦稱妥適，
    被告上訴仍執前詞陳稱並無侵占之意思，而指摘原判決不當，為無理由，應予駁
    回。
據上論斷，應依刑事訴訟法第三百六十八條，判決如主文。
本案經檢察官劉斐玲到庭執行職務。
中　　　華　　　民　　　國　　九十三　　年　　　三　　　月　　　九　　　日
                              臺灣高等法院刑事第十五庭
                                  審判長法  官  房  阿　生
                                        法  官  雷　元　結
　　　　　　　　　　　　　　　　　　　　法　官　蔡　光　治
右正本證明與原本無異。
不得上訴。
                                        書記官　陳　韋　杉
中　　　華　　　民　　　國　　九十三　　年　　　三　　　月　　 十一 　　日
附錄：本案論罪科刑法條全文
刑法第三百三十六條（公務公益侵占罪、業務侵占罪）
對於公務上或因公益所持有之物，犯前條第一項之罪者，處一年以上七年以下有期徒
刑，得併科五千元以下罰金。
對於業務上所持有之物，犯前條第一項之罪者，處六月以上五年以下有期徒刑，得併
科三千元以下罰金。
前二項之未遂犯罰之。
附表：
┌──┬───────┬────┬────┬──────────────┐
│編號│侵占之物　　　│典當地點│典當價額│　　　 典當時間　　　　　　 │
├──┼───────┼────┼────┼──────────────┤
│一　│ＰＬＡＧＥＴ九│嘉慶當鋪│十萬元　│九十年八月三日　　　　　　　│
│　　│九○六Ｄ二Ｂ四│　　　　│　      │　　　　　　　　　　　　　　│
│　　│五四二一九號　│　　　　│        │　　　　　　　　　　　　　　│
├──┼───────┼────┼────┼──────────────┤
│二　│ＰＩＡＧＥＴ四│嘉慶當鋪│十五萬元│九十年八月十八日　　　　　　│
│　　│三五○Ｈ六二四│　　　　│　　　　│　　　　　　　　　　　　　　│
│　　│○二二四四號　│　　　　│　　　　│　　　　　　　　　　　　　　│
├──┼───────┼────┼────┼──────────────┤
│三　│伯爵錶一只　　│上昇當鋪│十萬元  │九十年九月二十一日（起訴書誤│
│　　│　　　　　　　│　　　　│　　　　│載為九十年十二月二十日） 　 │
├──┼───────┼────┼────┼──────────────┤
│四　│伯爵錶一只　　│上昇當鋪│十三萬元│九十年九月三十日　　　　　  │
│　　│　　　　　　　│　　　　│　　　　│　　　　　　　　　　　　　　│
├──┼───────┼────┼────┼──────────────┤
│五　│伯爵錶一只　　│上昇當鋪│十萬元　│九十年十月五日（起訴書誤載為│
│　　│　　　　　　　│　　　　│　　　　│九十一年元月四日）　　　　　│
├──┼───────┼────┼────┼──────────────┤
│六　│伯爵ＰＩＡＧＥ│華江當鋪│十五萬元│九十年十月十五日　　　　　　│
│　　│Ｔ五三五五八二│　　　　│　　　　│　　　　　　　　　　　　　　│
│　　│九六六五號　　│　　　　│　　　　│　　　　　　　　　　　　　　│
├──┼───────┼────┼────┼──────────────┤
│七　│伯爵ＰＩＡＧＥ│華江當鋪│十五萬元│九十年十月十六日典當十五萬元│
│　　│Ｔ八○五六四八│　　　　│、二萬五│，嗣於同年十一月二十六日又加│
│　　│二九二七四號　│　　　　│千元　　│借二萬五千元（起訴書漏載加借│
│　　│　　　　　　　│　　　　│　　　　│分金額）                    │
└──┴───────┴────┴────┴──────────────┘
